臺灣臺南地方法院民事判決　　　　　　　　 96年度訴字第128號
原　　　告　丁○○
訴訟代理人　黃厚誠律師
被　　　告　丑○○
　　　　　　甲○○
　　　　　　辰○○
　　　　　　壬○○
　　　　　　子○○
　　　　　　巳○○
上　一　人
法定代理人　午○○
被　　　告　卯○
　　　　　　辛○○
　　　　　　寅○○
　　　　　　癸○○
　　　　　　申○○
　　　　　　未○○
　　　　　　乙○○
　　　　　　丙○○
　　　　　　己○○○
　　　　　　庚○○○
　　　　　　酉○○○
　　　　　　戊○○
　　　　　　王鐙義即王瑞妏
上列當事人間請求分割共有物事件，本院於民國96年7月10日言
詞辯論終結，判決如下：
        主    文
被告卯○、辛○○、寅○○、黃秋琴就被繼承人黃源忠所有座落
於台南縣西港鄉○○○段一０三三之二地號土地應有部分三八四
０分之三二０辦理繼承登記。
兩造共有座落台南縣西港鄉○○○段一０三三之二地號、地目田
、面積五二０四平方公尺土地應予分割如附圖所示：即編號Ａ部
分之土地、面積四一一九平方公尺分歸原告、被告甲○○共同取
得，並依原應有部分比例保持共有；編號Ｂ部分之土地、面積六
五一平方公尺分歸被告丑○○取得；編號Ｃ部分之土地、面積四
三四平方公尺分歸被告辰○○、壬○○、巳○○、子○○、卯○
、辛○○、寅○○、癸○○、申○○、未○○、乙○○、丙○○
、己○○○、庚○○○、酉○○○、戊○○、王鐙義共同取得，
並保持公同共有。
訴訟費用由兩造各依如附表一所示應有部分比例負擔。
        事實及理由
一、本件被告均未於言詞辯論期日到場，核無民事訴訟法第386
    條各款所列情形，爰依原告聲請，由其一造辯論而為判決。
二、本件原告起訴主張：
  (一)坐落於台南縣西港鄉○○○段1033之2地號土地、地目田、
    面積5204平方公尺土地（以下簡稱系爭土地），為兩造所共
    有，其所有權應有部分比例如附表1所示，且兩造間並無不
    分割之契約，亦無因物之使用目的不能分割之情形，惟兩造
    就分割方法無法達成協議，為此訴請裁判分割兩造共有之系
    爭土地。惟原告於分割後，仍願與被告甲○○繼續保持共有
    ，且被告甲○○亦同意與原告保持共有。
  (二)系爭土地共有人之一黃源忠於民國（下同）94年12月26日死
    亡，被告卯○、辛○○、寅○○、癸○○為其繼承人，尚未
    辦理繼承登記，為分割之必要，故聲明訴請被告卯○、辛○○、寅○○、癸○○4人辦理繼承登記。
  (三)又系爭土地雖為一般農業區之農牧用地，屬現行農業發展條
    例第3條第1項第11款所定之耕地，但同條例第16條第4款明
    定「本條例中華民國89年1月4日修正施行前之共有耕地，得
    分割為單獨所有」。又關於農業發展條例修正前已共有之耕
    地，於該條例修正後，共有人分別移轉其持分土地於新共有
    人，並經多次移轉，其共有人數仍維持該條例修正前人數，
    雖其共有人間持分已有變動，惟基於產權單純化及本案土地
    原屬農業發展條例修正前之共有耕地，得依前開規定辦理分
    割。查原告於95年9月27日自原共有人黃許伸移轉其應有部
    分，並未增加共有人數，另其他（原）共有人黃在  與黃源
    忠發生繼承問題，依本條例第16條第3款規定「本條例中華
    民國89年1月4日修正施行後所繼承之耕地，得分割為單獨所
    有」。可知繼承後所增加之共有人數不影響耕地分割問題，
    故本案係爭土地合於法律規定，應屬得實物分割之土地。
  (四)並聲明：(1)被告卯○、辛○○、寅○○、癸○○等4人，應
    就其被繼承人黃源忠所有坐落台南縣西港鄉○○○段1033─
    2地號、地目田、面積為5204平方公尺之土地，於94年9月7
    日繼承登記（土地登記謄本登記次序0032）公同共有3840分
    之320所有權部分，辦理繼承登記。(2)兩造共有之坐落台南
    縣西港鄉○○○段1033─2地號、地目田、面積為5204平方
    公尺之土地，准予分割，分割方法如附圖（即本件台南縣佳
    里地政事務所96年03月27日土地複丈成果圖）所示。即編號
    Ａ部分面積4119平方公尺由原告丁○○與被告甲○○二人按
    原應有部分之比例保持共有；編號Ｂ部分面積651平方公尺
    由被告丑○○取得；編號Ｃ部分面積434平方公尺由被告辰
    ○○、壬○○、巳○○、子○○、卯○、辛○○、寅○○、
    癸○○、申○○、未○○、乙○○、丙○○、己○○○、庚○○○、酉○○○、戊○○、王鐙義等17人公同共有。
三、被告均未於最後言詞辯期日到庭，惟據其以前到場被告之陳
    述略以：被告己○○○、庚○○○、酉○○○、戊○○、王
    鐙義對於如附圖所示之分割方案表示：無意見；被告甲○○
    則表示：願與原告保持共有，並同意原告之分割方案；被告
    癸○○則表示：同意分割，但須分割之土地臨路；另被告壬○○、巳○○則表示：要原物分割等語，其餘被告均未於言
    詞辯論期日到場，亦未提出書狀作何聲明或陳述。
四、得心證之理由：
  (一)本件原告主張系爭土地，地目田，面積5204平方公尺土地為
    兩造所共有，應有部分各如附表一所示等情，業據提出土地
    登記謄本1份為證，並為到場之兩造所不爭執，堪信為真實
    。
  (二)按各共有人得隨時請求分割共有物，但因物之使用目的不能
    分割或契約訂有不分割之期限者，不在此限。又共有物之分
    割，依共有人協議之方法行之，分割方法不能協議決定者，
    法院得因任何共有人之聲請，命為左列之分配：一、以原物
    分配於各共有人。二、變賣共有物，以價金分配於各共有人
    ，民法第823條第1項、第824條第1項、第2項分別定有明文
    。查本件原告主張系爭土地為兩造共有，共有人間並無不分
    割之特約，亦無因物之使用目的不能分割之情形，為兩造所
    不爭執，而本件被告丑○○、辰○○、子○○、卯○、辛○○、寅○○、申○○、未○○、乙○○、丙○○於原告提起
    本件訴訟後，經本院數次通知到場，均未到場，因認兩造間
    已無法達成協議分割。次查系爭土地既無不得分割之情形，
    共有人間亦無不分割之特約，又無法達成協議分割，則原告
    依上開規定請求裁判分割，為有理由，應予准許。
  (三)次按，農業發展條例（以下簡稱前農發條例）第16條規定，
    每宗耕地分割後每人所得未達0. 25公頃者，不得分割，然
    其第1項第4款規定，本條例中華民國89年1月4日修正施行前
    之共有耕地，得分割為單獨所有，易言之，農發條例修正前
    以共有之耕地，雖分割後每筆面積未達0.25公頃，亦得為之
    。經查：系爭土地為兩造所共有，地目為田，使用分區為一
    般農業區，原被告之所有權應有部分比例如附表1所示，而
    本件除原告取得系爭土地時間為95年9月27日，被告甲○○
    於96年2月陸續間取得系爭土地應有部分210/3840、135/384
    0（合計於96年2月間取得345/3840），另被告卯○、辛○○
    、寅○○、癸○○於94年12月26日因繼承被繼承人黃源忠公
    同共有部分成為共有人外，其餘被告取得系爭土地均在農發
    條例修正之前。又被告甲○○在農發條例修正前，即為係爭
    土地之共有人，其於96年2月間取得土地之應有部分345/384
    0（加計其原應有部分總計為1/2），係減少係爭土地之共有
    關係，有原告提出之土地登記謄本2份在卷可參。又依農發
    條例第16條例第1項第3款規定，修正後繼承取得土地之共有
    其分割不受最小面積之限制，則係爭土地於農發條例89年1
    月4日修正施行前，即為多人所共有之耕地，揆諸前開說明
    ，自得分為單獨所有，不受最小面積0.25公頃之限制。
  (四)又共有物之分割，性質上為處分行為，依民法第759條規定
    ，共有之不動產之共有人中有人死亡，於其繼承人為為繼承
    登記前，不得分割共有物，為求訴訟經濟起見，得合併請求
    先辦理繼承登記，並請求該繼承人於辦理繼承登記後，與原
    告及其餘共有人分割共有之不動產。經查：系爭土地共有人
    之一黃源忠於起訴前死亡，被告卯○、辛○○、寅○○、癸○○為其繼承人，並未就該應有部分辦理繼承登記，故原告
    請求卯○、辛○○、寅○○、癸○○等就其被繼承人黃源忠
    對系爭土地之公同共有部分，辦理繼承登記，亦無不合，應
    予准許，爰判決如主文第1項所示。
  (五)末按請求分割共有土地之訴，應由法院斟酌當事人之聲請、
    共有物之性質、經濟效用及全體共有人之利益等公平決定之
    ，除因該土地內部分之使用目的不能分割，或部分共有人仍
    願維持共有關係，應就該部分土地不予分割，或准該部分共
    有人成立新共有關係外，應將土地分割於各共有人為單獨所
    有。經查：
  (1)系爭土地為長方形農地，北側與鄰台南縣西港鄉○○○段10
    48之3地號土地，交接部分為4至6米之既成道路，西側鄰台
    南縣西港鄉○○○段1033之1地號土地為排水溝渠，東側及
    西側相鄰土地現均供農作，故系爭土地僅有北側道路可通行
    ；又現今使用上僅西北角植有雜木，其餘土地為休耕中，業
    經本院會同兩造及台南縣佳里地政事務所測量員現場履勘、
    測量屬實，有勘驗筆錄、現場略圖及96年3月22日複丈成果
    圖足憑，並為兩造所不爭執。
  (2)本院併審酌系爭土地格局略成長方形，僅北側接鄰道，現除
    西北角植有雜木，其餘土地為休耕中等情，及原告及被告己○○○、庚○○○、酉○○○、戊○○、王鐙義、甲○○均
    表示願以如附圖所示方案辦理分割，另癸○○亦表示：分割
    之土地臨路；及被告壬○○、巳○○則表示希望以原物分割
    等語，而被告丑○○、辰○○、子○○、卯○、辛○○、寅
    ○○、申○○、未○○、乙○○、丙○○等人經本院合法通
    知後，並未到庭或具狀表示意見，綜上，為慮及兩造使用系
    爭土地現況，及分割後兩造均有可連接道路通行等情狀，因
    認系爭土地如原告所主張即附圖所示，其中編號A部分之土
    地、面積4119平方公尺分歸原告、被告甲○○共同取得，並
    依原應有部分比例保持共有；編號Ｂ部分之土地、面積651
    平方公尺分歸被告丑○○取得；編號Ｃ部分之土地、面積43
    4平方公尺分歸被告辰○○、壬○○、巳○○、子○○、卯
    ○、辛○○、寅○○、癸○○、申○○、未○○、乙○○、
    丙○○、己○○○、庚○○○、酉○○○、戊○○、王鐙義
    共同取得，並保持公同共有，而使系爭編號A、B、C土地均
    接臨北側道路，又編號B、C土地雖呈狹長狀，惟不影響農地
    之使用，其價值並未相差懸殊，應符合兩造之最大利益。
五、末按分割共有物事件訴訟，乃固有必要共同訴訟，原告提起
    本訴雖依法有據，惟如由敗訴之被告負擔全部訴訟費用，於
    法顯失公平，本院爰審酌各共有人之應有部分比例，依民事
    訴訟法第80條之1規定，命勝訴之原告亦負擔一部分之訴訟
    費用，併予敘明。
六、綜上，本件原告之訴為有理由，爰依民事訴訟法第385條第1
    項前段、第80條之1、第85條第2項，判決如主文。
中　　華　　民　　國　　96　　年　　7 　　月　　23　　日
                  民事第四庭    法　官　  田幸艷
以上正本證明與原本無異。
如對本判決上訴，須於判決送達後20日內向本院提出上訴狀（須
附繕本）。
中　　華　　民　　國　　96　　年　　7 　　月　　23　　日
                                書記官    劉紀君
附表一
  ┌────┬──────────┬─────────┐
  │共有人  │ 所有權應有部分比例 │應負擔訴訟費用比例│
  ├────┼──────────┼─────────┤
  │方登財  │    7/24            │  1120/3840       │
  ├────┼──────────┼─────────┤
  │甲○○  │    1/2             │  1920/3840       │
  ├────┼──────────┼─────────┤
  │丑○○  │    1/8             │   480/3840       │
  ├────┼──────────┼─────────┤
  │辰○○  │                    │                  │
  │壬○○  │                    │                  │
  │巳○○  │                    │                  │
  │子○○  │                    │                  │
  │卯○    │                    │   連帶負擔       │
  │辛○○  │    320/3840        │     320/3840     │
  │寅○○  │    （公同共有）    │                  │
  │癸○○  │                    │                  │
  │劉棋    │                    │                  │
  │未○○  │                    │                  │
  │方昆玉  │                    │                  │
  │方昆輝  │                    │                  │
  │己○○○│                    │                  │
  │庚○○○│                    │                  │
  │酉○○○│                    │                  │
  │戊○○  │                    │                  │
  │王鐙義  │                    │                  │
  └────┴──────────┴─────────┘
